臺灣高等法院民事判決　　　　　　 95年度重上更(一)字第158號
上　訴　人　丙○○（即陳深濤）
訴訟代理人　乙○○
　　　　　　魏早炳律師
　　　　　　陳恩民律師
　　　　　　魏翠亭律師
被　上訴人　甲○○
　　　　　　　　　　　　樓
訴訟代理人　張立業律師
上列當事人間請求清償借款事件，上訴人對於中華民國94年4月
19日臺灣新竹地方法院93年度重訴字第118號第一審判決提起上
訴，經最高法院發回更審，本院於96年3月6日言詞辯論終結，判
決如下：
    主  文
原判決關於命上訴人給付逾「新台幣伍佰柒拾參萬元及自民國88
年9月14日起至清償日止，按年息百分之20計算之利息」部分，
及該部分假執行之宣告均廢棄。
上開廢棄部分，被上訴人於第一審之訴及假執行之聲請均駁回。
其餘上訴駁回。
第二審及發回前第三審訴訟費用由上訴人負擔。
    事  實
甲、上訴人方面：
壹、聲明：
一、原判決關於上訴人敗訴部分廢棄。
二、廢棄部分，被上訴人在第一審之訴及其假執之聲請均駁回。
貳、陳述：除與原判決及發回前本院判決記載相同者外，補稱略
    以：
一、縱認被上訴人對於上訴人有訟爭借款債權存在，惟被上訴人
    有關利息部分之請求於超過5年部分，其時效應已消滅。
乙、被上訴人方面：
壹、聲明：上訴駁回。
貳、陳述：與原判決及發回前本院判決記載者相同。
    理  由
一、被上訴人於原審起訴請求上訴人及原審共同被告葉招治、葉
    武生連帶給付1719萬元及自民國86年4月20日起至清償日止
    按年息百分之20計算之利息。原審判決上訴人丙○○、葉招
    治、葉武生應給付被上訴人1719萬及自86年4月20日起之遲
    延利息，駁回被上訴人其餘之訴，被上訴人未聲明上訴。則
    被上訴人請求上訴人及丙○○、葉招治、葉武生連帶給付，
    業經判決敗訴確定。依民法第271條規定，應認上訴人及葉
    招治、葉武生三人平均分擔系爭1719萬本息債務，上訴人應
    分擔額為573萬元本息，合先敘明。
二、被上訴人主張：上訴人於民國83年10月12日與原審共同被告
    葉招治、葉武生（下稱葉武生等人）共同向伊借款新台幣（
    下同）1900萬元，約定每月利息3分，每月12日付息，並應
    於84年1月12日清償，伊預先扣除利息170萬元後，將其餘
    1719萬元（下稱系爭款項）交付，葉武生等人除書立收到借
    款之收據外，並交付由訴外人陳明田所簽發、發票日（到期
    日）為84年1月12日、葉武生等人共同背書、面額1900萬元
    之支票乙紙，以為清償借款之用。另葉招治提供所有坐落新
    竹縣北埔鄉○○○段面盆寮小段237地號土地，上訴人提供
    所有同段214、237-1、-3、-13及216-1地號土地、設定本金
    最高限額2280萬元抵押權以為擔保，惟屆期經伊提示前開支
    票未獲清償，經協議延長清償期日，將前開支票之發票日期
    更改為84年4月12日，屆期再為提示仍未獲清償。伊乃聲請
    拍賣前開供擔保之土地，但僅受償至86年4月1日止之利息，
    本金仍未獲清償等情。爰基於消費借貸法律關係，求為命上
    訴人及葉武生等人給付1719萬元，及自86年4月20起至清償
    日止，按年息百分之20計算遲延利息之判決（第一審駁回被
    上訴人逾越上開範圍之請求部分，被上訴人並未聲明不服，
    另葉招治、葉武生就其敗訴部分，亦未提起第二審上訴，均
    已告確定）。
    上訴人對伊提供上開土地為被上訴人設定系爭抵押權之情不
    爭執，惟辯稱上開土地係葉武生於83年6、7月間向訴外人范
    秀華、姜義和所購，葉武生以5萬元代價信託登記於其名下
    。83年8月12日上午，其在新竹縣竹東鎮○○○道牛排館，
    有於空白紙上簽名，表示同意返還葉武生信託登記其名下之
    土地。同年10月12日，其並未前往壺說八道牛排館，不可能
    於系爭借款收據或支票上簽名、蓋章，更未向被上訴人借款
    ，系爭收據係屬偽造，縱認系爭收據為真，其否認被上訴人
    有交付系爭款項；縱認被上訴人有交付借款，被上訴人亦不
    能向上訴人請求，縱被上訴人對上訴人有系爭借款債權存在
    ，惟被上訴人之利息債權逾5年部分，其時效已消滅等語。
三、查上訴人、葉招治及葉武生於83年10月7日與被上訴人訂定
    抵押權設定契約書，約定由上訴人、葉招治提供上開土地為
    被上訴人設定本金最高限額2280萬元抵押權，權利存續期間
    自83年10月7日至93年10月6日，擔保之債務人為上訴人、葉
    招治及葉武生，並於83年10月8日送新竹市竹東地政事務所
    登記等情，有上訴人提出之抵押權設定契約書可稽（見原審
    卷(一)第114-115頁、本院重上卷第98-99頁），上訴人亦不爭
    執其以上開土地為被上訴人設定抵押權，從而上訴人主張被
    上訴人及葉招治以上開土地為其設定抵押權乙節，堪認為真
    正。
四、被上訴人主張上訴人及葉招治、葉武生於83年10月12日向其
    借款1900萬元，先扣利息171萬元，餘款1719萬元已交付等
    情，業據提出與所述相符之借款收據乙紙為證（見原審卷(一)
    第8頁）。上訴人則以上開情詞置辯。茲審酌如下：
(一)、上訴人否認該收據之上訴人之簽名為真正：
    查上訴人之訴訟代理人乙○○（即上訴人之子）於本院前審
    準備程序自陳「系爭收據是我爸爸陳深濤親自簽名的沒有錯
    ，但他沒有看內容，簽名的時候內容已經寫好的……」（見
    本院重上卷第46頁），雖上訴人復謂其係被半騙半脅迫簽名
    云云，惟為被上訴人否認，上訴人亦未舉證證明。
    而系爭收據除債務清償日期由83年12月12日塗改為84年1月
    12日外，並無更改痕跡，其立具日期為83年10月12日緊接於
    末行，其間亦無空白隔行，有系爭收據原本在卷可稽 (附於
    原審證物袋)，是堪認系爭收據，上訴人之簽名為真正。
    另參酌本件抵押權設定登記之代書陳文得（見本院重上卷第
    99頁）於上訴人自訴葉武生偽造文書、詐欺等刑事案件，為
    證人證稱：自訴人於83年10月12日確實有到竹東鎮地政事務
    所附近之餐廳聚會，主要談撥款之事，其將借據（收據）寫
    好，自訴人（即本件上訴人）、葉招治及被告（葉武生）確
    有蓋章，其並核對等情（參見原審卷(一)第216頁所附本院91
    年度上更(一)字第223號刑事判決記載），足證上訴人此部分
    抗辯與事實不符，不足採信。
(二)、上訴人抗辯被上訴人未交付借款：
１、查系爭收據載明：「本人等 (即上訴人、原審共同被告葉武
    生、葉招治等三人)提供北埔水子段面盆小段237、237-1
    、237-3、237-13、216-1、214等地號土地向甲○○女士借
    得新臺幣 (以下同)1900 萬元正，先扣除利息171萬元正，
    餘款1719萬元正; 現已收受無誤。茲授權龔維智律師作如下
    之支配：一、支付周麗娟小姐仲介費用95萬元正。二、支付
    代書費用5000元及請領謄本之規費。三、剩餘之款項同意交
    付葉武生先生收執……」（見原審卷第8頁）。
    又原審共同被告葉武生於83年10月12日立有載明：「茲收到
    現金新臺幣405萬元正 (匯入陳明田甲存帳號0000000000000
    0新竹一信)及支票乙紙 (發票日：83年10月12日票號BI0000
    000金額：新臺幣1228萬5000元正，付款行土銀古亭分行)無
    誤。」之收據可稽（見原審卷(二)第69頁、本院重上卷第40頁
    。)。
２、證人龔維智律師於本院結證被上訴人將要借出去的錢先匯入
    其處，其再以被上訴人名義依債務人指示將錢匯予指定之帳
    戶，其餘部分簽發伊個人支票交付借款人，其簽發之支票有
    兌現，葉武生出具之收據（指本院前審卷第40頁）係其要葉
    武生簽的，其將該收據交予被上訴人等情（見本院卷第42頁
    背面、120頁）。另上訴人亦謂被上訴人甲○○於83年10月
    11日匯款1729萬元入龔維智於台灣土地銀行古亭分行
    000000000之一般帳戶，並提出匯款申請書影本乙紙為據（
    見本院卷第176頁），核與證人龔維智所述相符，是堪認證
    人龔維智之證言與事實相符，為可採。
    雖上訴人另謂龔維智於土銀古亭分行之000-000-0000支票甲
    存帳戶，依債務人之指示支付之各款項（見下述），並非被
    上訴人匯予龔維智之上開1729萬元，請求函土銀古亭分行調
    取龔維智上開000-000-0000支票甲存帳匯入之資金來源云云
    ，或傳葉武生、葉招治、莊陳粉（見本院卷第161頁）。惟
    查金錢為可代替物，被上訴人甲○○於83年10月11日匯款
    1729萬元入證人龔維智帳戶，已如上述，縱龔維智之後以其
    甲存帳戶為甲○○交付借款，該甲存帳戶款項非自上開0000
    00000帳戶轉匯，亦無礙被上訴人確匯予證人龔維智之事實
    。上訴人上開調查證據之聲請，核無必要。
３、被上訴人甲○○確於83年10月12日匯款405萬元入陳明田新
    竹市第一信用合作社0000000000000 0帳號，有該信用合作
    社95年11月2日新一信社總字第1626號函檢附之匯款解款收
    入傳票乙紙可稽（見本院卷第38-39頁）。
４、證人龔維智簽發之83.10.12，票號票號BI0000000、金額
    1228萬5000元支票乙紙，其受款人為葉武生，有台灣土地銀
    行古亭分行（下稱土銀古亭分行）95年11月7日亭存字第
    0950004180號函檢附之支票影本可稽（見本院卷第65頁），
    該紙支票已於83年10月13日兌付，有土銀古亭分行上開函可
    稽（見本院卷第60頁）。雖該紙支票係由周麗娟帳戶兌付，
    惟該紙支票已記載受款人為葉武生，而支票乃流通證券，嗣
    葉武生背書（見本院卷第65頁背面）轉讓與周麗娟，此乃葉
    武生收受被上訴人交付之借款後，與周麗娟間之另一法律關
    係，尚無從以系爭支票係由周麗娟帳戶提出兌付，即因而認
    被上訴人未交付此部分借款。
５、查系爭借款1900萬元，扣預付利息171萬，餘額應為1729 萬
    元，再扣上開匯予債務人指定之陳明田帳戶405萬元，及支
    付葉武生之票款1228.5萬元，其餘為95萬5000元。
    而龔維智分別簽發83.10.12期面額19萬元、受款人周麗娟；
    83.10.12期、面額38萬元、受款人周麗娟之支票二紙由周麗
    娟提示付款，另83.10.12期面額7000元之支票一紙由陳文得
    （即辦理抵押權設定之代書）提示付款，亦有土銀古亭分行
    95.11.7 亭存字第0950004180號函及95.12.15亭存字第
    0950004635號函暨檢附之支票影本可稽（見本院卷第60、64
    頁、122、124-125頁），核與上開收據內容大抵相符（上開
    收據記載：一、支付周麗娟小姐仲介費用95萬元，二、支付
    代書費用5000元及請領謄本之規費。），是堪認被上訴人確
    已交付借款。
６、上訴人爭執周麗娟之帳戶於83.10.13轉帳1228萬5000元至建
    順建設開發有限公司（下稱建順公司）（見本院卷第126頁
    ），謂被上訴人未交付借款云云。
    查周麗娟並非系爭借款當事人，本件借用人葉武生收受龔維
    智（被上訴人之使用人）簽發之面額1228萬5000元支票後，
    背書轉讓予周麗娟，乃葉武生與周麗娟間之另一法律關係，
    已如上述，周麗娟再將之匯予建順公司，亦與本件兩造間之
    借款無涉。
７、另參酌上訴人及葉招治以上開土地為被上訴人設定抵押權，
    為被上訴人系爭借款債權之擔保，因債務人未依約清償，被
    上訴人行使抵押權，聲請拍賣抵押物（原法院84年度拍字第
    220號裁定），並聲請強制執行（原法院84年度執字第3918
    號），上訴人對該拍賣抵押物裁定並未聲明不服，於該強制
    執行事件亦未有何異議等情，業據原法院調閱執行卷查明（
    參見原審判決第17頁記載），被上訴人於該強制執行事件受
    償部分利息，上訴人對之亦無意見，亦有上訴人提出之原法
    院84年度執字第3918號分配表可參（見本院卷第90、92-94
    頁），是益堪認被上訴人確已交付借款。上訴人此部分抗辯
    亦無足採。
(三)、上訴人抗辯被上訴人對其無請求權：
１、上訴人謂以被上訴人交付系爭款項予葉武生，上訴人未曾收
    受系爭款項，被上訴人對於上訴人無請求權云云。
２、查上訴人所簽立之系爭收據，係載明上訴人與原審共同被告
    葉武生、葉招治向被上訴人借得系爭款項，並約定支配之方
    式，已如上述。是足證係上訴人與葉武生、葉招治共同向被
    上訴人借得系爭款項。至於上訴人與葉武生、葉招治向被上
    訴人借得系爭款項後，如何分配、支配系爭款項，係屬上訴
    人與葉武生、葉招治間內部之關係，非他人所得置喙。依民
    法第271條規定，被上訴人自得請求上訴人就本件借款三分
    之一即573萬元本息部分請求。
３、又本件借款，約定每月利息3分，即年息百分之36，被上訴
    人本件請求上訴人依年息百分之20計算，核與民法第205條
    規定無違，應予許可。
(四)、上訴人抗辯被上訴人本件借款之利息債權逾5年部分，其時
    效已消滅：
    按利息之請求權，因五年間不行使而消滅，民法第126條定
    有規定。
    查本件被上訴人係於93年9月14日起訴請求上訴人返還借款
    ，有原審卷附起訴狀上載日期可稽（原審卷(一)第3頁），則
    被上訴人請求上訴人給付之利息逾88年9月14日起部分，其
    請求權時效已因被上訴人不行使而消滅，上訴人為時效之抗
    辯，自屬有據。
(五)、綜上所述，被上訴人依借貸法律關係，請求上訴人給付573
    萬元及自86年4月20日起至清償日止按年息百分之20計算之
    利息，於573萬元及自88年9月14日起至清償日止，按年息百
    分之20計算之利息部分，為有理由，應予准許；逾上開部分
    之請求，為無理由，應予駁回。
五、原審就被上訴人對上訴人之請求無理由部分，為上訴人敗訴
    之判決，尚有未洽，上訴意旨指摘原判決該部分不當，求予
    廢棄，為有理由，爰由本院予以廢棄，並改判如主文第二項
    所示。至被上訴人對上訴人之請求有理由部分，原審判命上
    訴人如數給付，於法並無不合，上訴意旨指摘原判決該部分
    不當，求予廢棄改判，為無理由，應予駁回。又本件被上訴
    人對上訴人僅部分利息部分敗訴，是訴訟費用仍由上訴人負
    擔。
六、本件事證已明，兩造其餘攻擊防禦方法，經核與本判決之結
    果不生影響，爰不一一論述。
七、據上論結，本件上訴為一部有理由，一部無理由，依民事訴
    訟法第450條、449條第1項、第79條，判決如主文。
中　　華　　民　　國　　96　　年　　3　　月　　20　　日
　　　　　　　　  　民事第八庭
                        審判長 法　官 吳景源
            　　　　　         法　官 鄭威莉
      　　　　　　　　         法　官 滕允潔
正本係照原本作成。
如不服本判決，應於收受送達後20日內向本院提出上訴書狀，其
未表明上訴理由者，應於提出上訴後20日內向本院補提理由書狀
（均須按他造當事人之人數附繕本）上訴時應提出委任律師或具
有律師資格之人之委任狀；委任有律師資格者，另應附具律師資
格證書及釋明委任人與受任人有民事訴訟法第466條之1第1項但
書或第2項（詳附註）所定關係之釋明文書影本。
中　　華　　民　　國　　96　　年　　3 　　月　　21　　日
　　　　　　　　　　　　　　　 書記官 黃麗玲
附註：
民事訴訟法第466條之1（第1項、第2項）：
對於第二審判決上訴，上訴人應委任律師為訴訟代理人。但上訴
人或其他法定代理人具有律師資格者，不在此限。
上訴人之配偶、三親等內之血親、二親等內之姻親，或上訴人為
法人、中央或地方機關時，其所屬專任人員具有律師資格並經法
院認為適當者，亦得為第三審訴訟代理人。
